【裁判字號】    90,台上,5594
【裁判日期】    900912
【裁判案由】    違反水利法
【裁判全文】
最高法院刑事判決                                九十年度台上字第五五九四號
    上  訴  人   甲○○
右上訴人因違反水利法案件，不服台灣高等法院台中分院中華民國八十八年六月十六
日第二審判決（八十七年度上易字第三七八號，起訴案號：台灣台中地方法院檢察署
八十六年度偵字第九二八○號），提起上訴，本院判決如左：
    主  文
原判決關於甲○○部分撤銷，發回台灣高等法院台中分院。
    理  由
本件原判決認定：上訴人甲○○係榮孟企業有限公司（下稱榮孟公司）之砂石採集外
包商，自民國八十六年四月二十日起以每月新台幣（下同）二萬元雇用游明思（經第
一審法院判處有期徒刑七月，緩刑三年確定）擔任挖土機之司機，另於八十六年四月
二十二日以每月四萬二千元雇用不知情之張嘉（原名張春田）擔任砂石車司機，上
訴人、游明思均明知大甲溪河川行水區○○○縣○里鄉○○段豐洲堤防尾下游二百公
尺處（即豐洲堤防五公里又五百公尺處之外方約二百公尺處），並非榮孟公司或與榮
孟公司交換採區之松佑砂石行經合法申請及獲得准許開採砂石之區域，竟基於共同意
圖為自己不法所有之概括犯意聯絡，先自八十六年四月二十日十三時許起，未經主管
機關台中縣政府之許可，由游明思以挖土機擅採砂石，另由上訴人於八十六年四月二
十、二十一日駕駛ＵＶ－四二八號砂石車，並於八十六年四月二十二日由不知情之張
嘉駕駛ＵＶ－四二八號砂石車，上訴人則在場監工，先後三日在該處擅自盜採河川
行水區之屬國有之砂石，再將所盜採之砂石載至榮孟公司位於台中縣神岡鄉○○路一
之三號之堆置場放置，每一立方米可得二十五元酬勞，每日約盜採砂石八車，每車砂
石約十五立方公尺，使該處之堤防，遇大雨來臨時，堤防基會被沖刷，影響到上方
橋樑結構之安全，致生公共危險，嗣於八十六年四月二十二日十七時許，為警在上址
當場查獲等情。因而撤銷第一審關於上訴人部分之科刑判決，改判仍論上訴人以共同
在行水區內擅採砂石，致生公共危險罪，判處有期徒刑捌月，固非無見。
惟查：(一)、有罪判決書，對於被告有利之證據不採納者，應說明其理由，為刑事訴訟
法第三百十條第二款所明定，故有罪判決書對於被告有利之證據，如不加以採納，必
須說明其不予採納之理由，否則即難謂無判決不備理由之違法。原判決雖據證人阮玉
昭之證詞，認定合法採區均釘有界址等語，惟證人即該區之河川巡防員鄭榮泉於原審
調查時證稱：案發後到現場，只看到一條水路，看不到松佑採區之界樁（見原審卷第
六七之一頁），果證人鄭榮泉之證述屬實，其證言應於上訴人有利，原判決對此有利
上訴人之證據，未予採納，亦未說明不予採納之理由，難謂無判決不備理由之違法。
(二)證據雖已調查，而其內容未明瞭者，即與未經調查無異，如遽行判決，仍屬應於審
判期日調查之證據而未予調查。原判決雖認定上訴人自八十六年四月二十日十三時許
起，與游明思有共同擅採砂石之犯行等情，惟共犯游明思於警訊時供稱：「（問：你
自何時開始在該處駕駛挖土機盜採砂石？）只有今日（八十六年四月二十二日）一天
在豐洲堤防下游二百公尺處盜採砂石」「四月二十日我就和老闆甲○○一起到案發地
點旁合法開採之地點開採」等語 (見偵查卷第十一頁背面、二十一頁 )，果共犯游明
思所供屬實，八十六年四月二十日其與甲○○係在案發地點旁合法開採之地點開採，
同年月二十二日始共同至案發地點盜採，原審未深入調查，究明實情，以為判斷之依
據，遽予論處上訴人罪刑，難謂無證據調查未盡之違法。(三)有罪之判決書應於主文內
載明所犯之罪，其所舉罪名應與所適用之法律一致，始為合法。水利法第九十二條之
一第一項後段之罪，以違反同法第七十八條第一項各款情形之一，致生公共危險為要
件。而同法第七十八條第一項係規定主管機關為保護水道，應禁止之各款事項。故行
為人如觸犯水利法第九十二條之一第一項後段之罪，其主文自應將其違反主管機關為
保護水道應禁止之事項明確記載，方為合法。本件原判決論處上訴人違反水利法第九
十二條之一第一項後段之罪，但其主文所舉之罪名僅記載：上訴人「在行水區內採
砂石，致生公共危險」，而未將其「違反主管機關為保護水道，禁止……」之意旨揭
示，併有疏漏。以上或為上訴意旨所指摘，或為本院得依職權調查之事項，應認原判
決關於上訴人部分有撤銷發回之原因。
據上論結，應依刑事訴訟法第三百九十七條、第四百零一條，判決如主文。
中      華      民      國     九十     年      九      月     十二     日
                              最高法院刑事第十一庭
                                  審判長法官  林  增  福
                                        法官  邵  燕  玲
                                        法官  吳  昆  仁
                                        法官  陳  世  雄
                                        法官  惠  光  霞
      右正本證明與原本無異
                                              書  記  官
中      華      民      國     九十     年      九      月    二十一    日


司法院資訊處製作；財團法人民間司法改革基金會備份。
